【裁判字號】    98,上訴,1604
【裁判日期】    980908
【裁判案由】    偽造文書
【裁判全文】
臺灣高等法院臺中分院刑事判決        98年度上訴字第1604號
上  訴  人
即  被  告  甲○○原名林明綺.
            （現另案羈押於臺灣臺中看守所）
上列上訴人因偽造文書案件，不服臺灣臺中地方法院98年度訴字
第827號中華民國98年6月30日第一審判決（起訴案號：臺灣臺
中地方法院檢察署97年度偵字第11535號），提起上訴，本院判
決如下：
    主    文
上訴駁回。
    犯罪事實
一、甲○○（原名林明綺，於民國【下同】96年3月27日更名為
    甲○○），明知其二姊甲○○（身分證統一編號：Ｚ0000000
    00號）長年旅居日本國，竟先於93年6月4日，未經其二姊甲
    ○○之同意，擅自至臺中市西屯區戶政事務所，將其二姊甲
    ○○之戶籍地自嘉義市○○○路370號遷出，並遷入臺中市
    西屯區○○○街12號之地址內（此部分業已另由檢察官移送
    本院另案併辦中）。復另行起意，基於行使偽造私文書之犯
    意，於95年12月31日，未經其二姊甲○○之同意或授權，擅
    自持自己之照片，佯以其二姊甲○○之名義，至臺中市西屯
    區戶政事務所，換領其二姊甲○○之國民身分證，並在「換
    領國民身分證申請書」之私文書上，偽簽其二姊「甲○○」
    之署名2枚後，持以向該所不知情之承辦公務員行使，申請
    換領國民身分證，使該所有實質審查權之承辦公務員，誤以
    為係其二姊甲○○本人申請，因而核發印有甲○○本人照片
    之國民身分證給甲○○，足以生損害於其二姊甲○○及臺中
    市西屯區戶政事務所對於戶籍登記管理之正確性。嗣甲○○
    於取得其二姊甲○○之國民身分證後，又另行起意，未經其
    二姊之同意，擅自以其二姊甲○○之名義，分於96年1月24
    日、96年5月21日，申請設立聖笛芮曲精品股份有限公司、
    寶珍鑽寶石股份有限公司花蓮分公司（此部分已由檢察官另
    行分案偵查），始為其二姊甲○○查悉上情。
二、案經告訴人甲○○訴由臺中市警察局第一分局報告臺灣臺中
    地方法院檢察署檢察官偵查起訴。
    理    由
一、訊據上訴人即被告（下稱被告）甲○○坦承於上揭時地，有
    至臺中市西屯區戶政事務所申請換領其二姊甲○○之國民身
    分證，並在「換領國民身分證申請書」之私文書上，以其二
    姊「甲○○」之名義簽名等事實不諱，惟矢口否認有偽造私
    文書之犯行，辯稱：伊係經二姊甲○○之同意，始去換領二
    姊甲○○之國民身分證，當時因伊遇到熟人跟伊打招呼，始
    誤拿伊之照片，並非伊故意以自己之照片去辦理換發二姊甲
    ○○之國民身分證云云。經查：
  (一)被告於警詢時，先則否認「換領國民身分證申請書」上申請
    人欄及申請人領證簽章欄之「甲○○」之簽名係其所簽（見
    警詢卷第2頁至第3頁）；俟於其大姊丙○○、二姊甲○○於
    偵查中作證後，始改稱：上開簽名係伊所簽，伊有寫授權書
    ，當伊姊姊之代理人云云（見偵查卷第34頁）。其供詞反覆
    ，是其所供是否屬實，已令人質疑。
  (二)證人即被告之二姊甲○○於偵查中具結後證稱：「我沒有同
    意被告用我的名義設立公司，我不知道這件事情，一直到最
    近發生事情才知道，我也沒有同意被告將我戶籍地址遷至臺
    中，我身分證放在嘉義的家裡，由我大姊丙○○保管。我確
    實從頭到尾不知道被告用我的名字開公司，而當時我過年回
    來，被告跟我說我生病去看醫生，所以當時有拿我的身分證
    及健保卡給我看，但看完之後，我就還給被告了。因為我有
    白內障，身體又不好，所以當時沒有發現身分證上之照片有
    問題」等語（見偵查卷第8頁至第9頁、第18頁）；證人即被
    告之大姊丙○○於原審審理中具結後證稱：「我沒聽過被告
    以甲○○自稱，告訴人即二姊甲○○從81年間嫁去日本後，
    身分證、印章就放在我這裡保管，因為她出入都用護照，這
    個（指身分證、印章）沒有帶去日本，她的戶籍還是留在嘉
    義市○○○路370號。被告於93年的時候，以要幫二姊甲○
    ○辦健保卡及刷卡機為由，將二姊甲○○之身分證及印章從
    我這裡拿走，拿去後雖有幫二姊林韋辦健保，但沒有辦刷卡
    機，我並不知道被告以二姊甲○○之名義開公司，二姊甲○
    ○並沒有授權被告用她的名義去開公司。我不知道被告為何
    要將二姊甲○○之戶籍自嘉義遷至台中市○○○○道被告換
    領二姊甲○○身分證之事，因她沒有跟我說，所以我不知道
    。我想大家是親姊妹，放在我這裡或被告那裡都是一樣安全
    ，所以我沒有向被告要回二姊甲○○的身分證，因為我沒有
    跟二姊甲○○說被告還沒有還證件，所以二姊甲○○沒有問
    我有關她證件之事」等語（見原審卷第41頁反面至第43頁）
    。足證被告以告訴人（即被告之二姊）甲○○之名義換領國
    民身分證之前，確未經其姊即證人甲○○、丙○○之同意無
    疑。
  (三)又被告與告訴人甲○○並非雙胞胎姊妹，外貌上並無近似之
    處，有其2人之相片附卷可稽（見警卷第10頁、第18頁），
    應無誤認或混淆之虞；況國民身分證屬個人重要之證明文件
    ，國人無不挑選個人滿意相片交由戶政機關掣發國民身分證
    使用，被告既稱其係替告訴人甲○○辦理換發國民身分證手
    續，衡情豈有誤將自己相片黏貼在上開「換領國民身分證申
    請書」上，並使該管公務員掣發該枚非黏貼告訴人甲○○相
    片之國民身分證，而竟全然不知之理？再查，換領國民身分
    證手續，除由本人親自申請外，尚可由受委託人代為申請，
    此可由換領國民身分證申請書上，除申請人欄外，另有受委
    託人欄、統一編號欄、受委託人住址欄等欄位自明（見警卷
    第10頁）。準此，苟被告事前確已徵得告訴人甲○○同意或
    授權，衡情應以受委託人名義辦理換領手續，焉有擅自冒用
    告訴人甲○○本人名義辦理之理？然本件被告竟以告訴人甲
    ○○本人名義申請換領國民身分證，有上開換領國民身分證
    申請書影本在卷足憑（見警卷第10頁），益見被告所辯與事
    實不符，並不足取。
  (四)至被告原名林明綺，係於96年3月27日始更名為甲○○，此
    業據被告自承在卷（見本院卷第56頁反面），並有其於96年
    3月27日申請換領國民身分證之申請書影本1份附卷可按（見
    警卷第8頁），是被告於案發時（95年12月31日）之姓名仍
    為林明綺，自不得擅自使用「甲○○」之名義。詎被告竟未
    經告訴人甲○○之同意或授權，擅自持自己之照片，並以告
    訴人甲○○之名義，偽造上開「換領國民身分證申請書」（
    警卷第10頁）後，持以向臺中市西屯區戶政事務所換領取得
    告訴人甲○○之國民身分證，其具有偽造私文書之犯意甚明
    。
  (五)又被告未經告訴人甲○○之同意或授權，擅自持自己之照片
    ，並以告訴人甲○○之名義，偽造上開「換領國民身分證申
    請書」後，持以向臺中市西屯區戶政事務所換領取得告訴人
    甲○○之國民身分證，供其自己使用，自足以生損害於告訴
    人甲○○及臺中市西屯區戶政事務所對於戶籍登記管理之正
    確性。
  (六)此外復有被告偽造之上開「換領國民身分證申請書」影本1
    份在卷可稽（見警卷第10頁）。
  (七)綜上所述，足證被告上開所辯顯係飾卸之詞，不足採信，是
    罪證明確，其犯行堪以認定。又證人即告訴人甲○○經本院
    合法傳喚後，雖因其現住日本國，且罹患高血壓、陳舊性腦
    梗塞等症狀（有診斷書附卷足按），而無法到庭作證，但因
    其已於偵查中到庭具結作證，且陳述明確，故並不影響本件
    事實之認定，併此敘明。
二、按被告以外之人於審判外之陳述，雖不符刑事訴訟法第159
    條之1至第159條之4之規定，而經當事人於審判程序同意作
    為證據，法院審酌該言詞陳述或書面陳述作成時之情況，認
    為適當者，亦得為證據。當事人、代理人或辯護人於法院調
    查證據時，知有第159條第1項不得為證據之情形，而未於言
    詞辯論終結前聲明異議者，視為有前項之同意，刑事訴訟法
    第159條之5第1項、第2項定有明文。立法意旨在於傳聞證據
    未經當事人之反對詰問予以核實，原則上先予排除，惟若當
    事人已放棄詰問或未聲明異議，基於證據資料愈豐富，愈有
    助於真實發現之理念，且強化言詞辯論主義，法院自可承認
    該傳聞證據例外擁有證據能力。查本件被告及檢察官對於證
    人丙○○、甲○○上開於審判外陳述及其他非供述證據之證
    據能力，均未於言詞辯論終結前聲明異議，依刑事訴訟法第
    159條之5第2項之規定，視為同意作為證據，且本院審酌上
    開證人均係於案發後不久所為之陳述，記憶猶新，又非在非
    自由意志之情況下所為之陳述，所陳自較符事實；至其他非
    供述證據（即上開換領國民身分證申請書），被告自承係其
    以告訴人甲○○之名義簽名後提出申請，其正確性及真實之
    保障極高，核無顯有不可信之情況，是本院認該言詞及書面
    陳述適當，依刑事訴訟法第159條之5第1項之規定，自得為
    證據。
三、核被告所為，係犯刑法第216條、第210條之行使偽造私文書
    罪。其偽造告訴人「甲○○」之署名2枚，係偽造私文書之
    部分行為，偽造上開私文書後持以行使，偽造之低度行為已
    為行使之高度行為所吸收，均不另論罪。又戶政機關對於國
    民之申請換領國民身分證，該申請人是否為本人申請或委託
    申請，及是否符合換領之要件（諸如有無冒名申請或重複申
    請等等），均負有實質審查之義務，並非一經他人之聲明或
    申報，即有登載之義務，並依其所為之聲明或申報予以登載
    ，故本件被告擅自冒用告訴人之名義申請換領並取得國民身
    分證，被告並不另成立刑法第214條之使公務員登載不實罪
    （最高法院73年台上字第1710號判例參照），附此說明。原
    審調查後，適用刑法第210條、第216條、第41條第1項前段
    、第219條、中華民國96年罪犯減刑條例第2條第1項第3款、
    第7條、第9條，並審酌被告犯罪之動機、目的、手段，及其
    所為不僅損害告訴人甲○○，亦足以生損害於臺中市西屯區
    戶政事務所對於國民身分證管理之正確性，暨其犯後雖否認
    犯罪，惟告訴人甲○○於偵查中表示願意原諒被告等一切情
    狀，量處被告有期徒刑8月。又以被告之犯罪時間在96年4月
    24日以前，且查無中華民國96年罪犯減刑條例所規定不予減
    刑之情形，並依同條例第2條第1項第3款之規定減其宣告刑2
    分之1，即減為有期徒刑4月，並諭知如易科罰金，以新台幣
    1000元折算1日。又被告偽造之上開國民身分證申請書上偽
    造之「甲○○」署名2枚，係偽造之署押，應依刑法第219條
    之規定宣告沒收云云，認事用法核無違誤，量刑亦妥適。
    被告上訴意旨仍執前詞否認犯罪，並無理由，應予駁回。
四、據上論結，應依刑事訴訟法第368條，判決如主文。
本案經檢察官乙○○到庭執行職務。
中    華    民    國    98    年    9     月    8     日
            刑事第八庭  審判長法  官  羅  得  村
                              法  官  張  靜  琪
                              法  官  劉  榮  服
以上正本證明與原本無異。
如不服本判決應於收受送達後十日內向本院提出上訴書狀，其未
敘述上訴理由者，並得於提起上訴後十日內向本院補提理由書（
均須按他造當事人之人數附繕本）「切勿逕送上級法院」。
                              書記官  江  玉  萍
中    華    民    國    98    年    9     月    8     日
附錄論罪科刑法條
中華民國刑法第210條：
偽造、變造私文書，足以生損害於公眾或他人者，處 5 年以下有
期徒刑。
中華民國刑法第216條：
行使第210條至第215條之文書者，依偽造、變造文書或登載不實
事項或使登載不實事項之規定處斷。


司法院資訊處製作；財團法人民間司法改革基金會備份。
